【裁判字號】    91,訴,5827
【裁判日期】    920227
【裁判案由】    返還不當得利
【裁判全文】
臺灣台北地方法院民事判決  九十一年訴字第五八二七號
    原      告  乙○○
    被      告  丁○○
    訴訟代理人  張文寬律師
    被      告  甲○○      住台北市○○○路○段三十三號三樓
    訴訟代理人  丙○○      住.
右當事人間返還不當得利事件，本院判決如左：
    主      文
原告之訴及假執行之聲請均駁回。
訴訟費用由原告負擔。
    事    實
甲、原告方面：
一、聲明：
(一)被告應給付原告新台幣（下同）九十七萬七千三百七十四元，及自起訴狀繕本送
    達翌日起至清償日止按年息百分之五計算之利息。
(二)願供擔保請准宣告假執行。
二、陳述略稱：
(一)按原告所有之坐落台北市○○區○○段四小段八二一地號（以下簡稱系爭土地）
    ，面積四百九十八平方公尺，應有部分萬分之九十五之土地，於民國（下同）八
    十年九月二十日起至八十六年九月十八日止，遭被告丁○○前曾所有之建號九０
    九號，建物門牌號碼台北市○○○路○段三十三號三樓之建物（以下簡稱系爭建
    物）無權占用，於八十六年九月十九日起至今，前開建物則移轉予被告甲○○而
    繼續無權占用原告所有之土地。查依土地法第九十七條第一項之規定，城市地方
    房屋之租金，以不超過土地及建物申報總價額年息百分之十為限，故依系爭土地
    歷年之公告現值計算，被告丁○○應給付原告四十九萬四千五百八十二元，被告
    甲○○應給付原告四十八萬五千八百四十元，為此爰依民法第一百七十九條至一
    百八十三條不當得利之規定，請求判決如聲明所示。
(二)被告丁○○雖辯稱其於八十年間向原告之先夫涂士傑購買坐落於原告所有土地上
    之本件系爭建物，惟原告否認其所提出買賣契約書之真正，被告丁○○就此自應
    舉證以實其說。
(三)按房屋與基地同屬一人所有，先後或同時出賣與二人時，房屋在性質上不能與基
    地使用權分離而存在，於此情形，應認基地買受人於買受之初，即有默認房屋買
    受人有權繼續使用基地而成立租賃關係，最高法院著有六十三年台上字第七六六
    號判例。系爭建物既坐落原告之土地上，即有前開判例之適用，被告等自有給付
    原告法定租金之義務。
(四)又原告是否向訴外人涂世傑請求不當得利或租金，乃原告個人是否行使請求權之
    決定，與被告二人有無給付義務無關，而不當得利之請求權時效為十五年，故被
    告二人之時效抗辯實屬無據。
(五)再者，執行法院並不就拍賣之房屋負瑕疵擔保責任，系爭建物坐落原告所有之土
    地既已明確，則被告甲○○縱為善意第三人，亦應向其前手即被告丁○○主張權
    利瑕疵擔保責任方為正辦，並無主張善意第三人免除給付義務之餘地。
三、證據：提出系爭土地之登記謄本、地價謄本、異動索引各一件，及系爭建物登記
    簿謄本影本一件為證。
乙、被告方面：
一、聲明：
(一)請求駁回原告之訴。
(二)如受不利判決，願供擔保請准免為宣告假執行。
二、陳述略稱：
Ａ、被告丁○○部分：
(一)本件被告並無不當得利情事：
    本件原告雖起訴主張其係系爭八二一地號土地之共有人（持分面積四．七三一平
    方公尺），被告自八十年九月二十日起至八十六年九月十八日，無權占用原告該
    持分土地，獲有相當於地租之不當得利，致原告遭受同額之損害，故而訴請被告
    返還原告該等不當得利云云。惟原告彼時縱係系爭土地之共有人，然被告彼時亦
    係系爭土地之共有人，且被告彼時係向原告之夫涂士傑（已去世）買受其上房屋
    （門牌號碼：台北市○○○路○段三十三號三樓）及坐落基地持分，未聞原告曾
    向房屋過戶前之涂士傑主張任何相當於地租之不當得利；故而涂士傑顯非無權占
    用，原告既無權向涂士傑主張相當於地租之不當得利，自亦無權向被告主張不當
    得利。原告主張被告獲有不當得利，致原告遭受損害云云，顯非有理。
(二)本件原告之不當得利請求權縱曾存在，亦已罹於五年期之短期時效而消滅：
    本件原告起訴狀所載起訴日期為九十一年十月三十日，而其主張被告於八十年九
    月二十日至八十六年九月十八日，無權占用原告系爭持分土地，而獲有相當於地
    租之不當得利，致原告遭受相當於地租之損害云云；惟依民法第一百二十六條規
    定：「利息、紅利、租金、贍養費、退職金及其它一年或不及一年之定期給付債
    權，其各期給付請求權因五年間不行使而消滅。」等語及最高法院八十五年台上
    字第七一一號判例所示：「按租金之請求權因五年間不行使而消滅，既為民法第
    一二六條所明定，則凡無法律上之原因而獲得相當於租金之利益，致他人受損害
    時，如該他人之返還利益請求權已逾租金短期消滅時效之期間，債務人並為時效
    之抗辯者，其對於該相當於租金之利益，不得依不當得利之法則，請求返還。」
    等語，本件原告既主張其不當得利請求權係發生於八十六年九月十八日之前，距
    原告九十一年十月三十日起訴，相距已逾五年。揆諸前開法條及判例所示，原告
    不當得利請求權縱曾存在，亦已於起訴前全部罹於五年期之短期時效而消滅。被
    告自得引用時效抗辯而拒絕給付。
(三)另查原告提出歷年土地公告現值，主張應依公告現值計算不當得利云云；惟又自
    承應以申報地價年息百分之十為上限，顯然自相矛盾，且未見原告提出申報地價
    之金額及證據。本件原告主張之請求權既已罹於時效，其該部分之主張已無調查
    及答辯之必要。
Ｂ、被告甲○○部分：
(一)系爭建物係由被告甲○○合法於八十六年八月二十日向  鈞院民事執行處以八十
    五年度執字第一一三七八號強制執行事件就債務人丁○○即共同被告所有建物公
    開拍賣，而以七百三十一萬八千元標得買受。在拍賣時，該拍賣公告並未有共有
    人優先購買權之註記，原告亦未就本件有所任何請求或主張，從而被告合法買受
    ，執行法院即以現狀點交。查本件系爭土地含有水塔、電梯、樓梯、走道、地下
    室，並未分割，只能共同使用，執行法院亦未依土地法第三十四條之一第二項之
    規定通知全部土地共有人，是以被告之使用系爭土地，係有法律上原因，並非不
    當得利。
(二)再查原告所有之台北市○○區○○段四小段八二一號土地持分萬分之九十五，並
    未分割，其取得之日期是在五十八年十月二十一日，其歷來僅姓名更正，書狀補
    給，住址變更，換言之，其自五十八年十月二十一日起即知悉其權利為持分共有
    ，若有所謂侵害，亦自五十八年十月二十一日起即已知悉；而共同被告丁○○之
    前手涂真真在六十七年五月二日登記取得建物及土地，從而自六十七年五月二日
    起，原告亦應已知悉涂真真之合法使用之情形，則自六十七年五月二日起算至本
    件起訴之請求之期間，已逾二十四年，則依民法第一百二十五條規定，早逾十五
    年，其請求權亦因已逾時效期間而消滅。
(三)末查本件土地事實上為持分共有，並未分割，被告即經向鈞院民事執行處合法買
    受，為有法律上原因，且為善意第三人，原告之請求實無理由。
三、證據：
Ａ、被告丁○○部分：提出八十年八月二十五日不動產買賣契約書、土地所有權狀、
    建築改良物所有權狀影本各一件為證。
Ｂ、被告甲○○部分：提出本院瑞八十五民執申一一三七八字第二八八四七號函、第
    二八八四九號不動產移轉證書、契稅繳款書、土地登記謄本、異動索引、地籍圖
    謄本、建物勘測成果表、建物登記簿資料、建物異動索引等文件影本各一件為證
    。
丙、本院依職權調閱本院八十五年執字第一一三七八號民事執行卷宗。
    理    由
一、經查，訴外人涂世傑前曾於六十八年四月二十七日所有系爭八二一號土地應有部
    分萬分之二九五，嗣於六十八年七月十一日出售其所有之系爭八二一號土地應有
    部分萬分之一九五予訴外人台北市福建省詔安縣同鄉會，嗣又於八十年八月二十
    五日將其所有之系爭八二一號土地應有部分萬分之一００及其女涂真真所有之本
    件系爭九０九號建物出售予被告丁○○，並於八十年九月十四日將前開土地應有
    部分萬分之一００及建物全部移登記予被告丁○○，而前開應有部分萬分之一０
    ０之土地及系爭建物嗣又於八十六年八月二十六日經本院拍賣予被告甲○○等節
    ，有原告提出之系爭土地登記謄本一件、建物登記簿謄本影本一件，及被告丁○
    ○提出之八十年八月二十五日不動產買賣契約書、土地所有權狀、建築改良物所
    有權狀影本各一件，及被告甲○○所提出之本院民事執行處八十六年八月二十六
    日北院瑞八十五民執申一一三七八字第二八八四七號函、第二八八四九號不動產
    權利移轉證書、八十七年台北稅捐處契稅、台北市大安地政事務所建物及土地所
    有權狀影本各一件為證，並經本院調閱本院八十五年執字第一一三七八號民事執
    行卷宗查明屬實，堪認為真實。原告雖爭執被告丁○○與訴外人涂世傑買賣系爭
    土地及建物之真正性，惟判斷是否無權占有，主要以是否有實際使用權為準，況
    原告亦非出賣系爭土地及建物之所有權人，並無請求被告丁○○舉證之權利保護
    必要，是其主張被告丁○○應證明其曾為系爭土地及建物之所有權人云云，尚屬
    無據。
二、本件原告固主張被告丁○○自八十年九月二十日起至八十六年九月十八日止，無
    權占用原告所有之系爭持分土地，獲有相當於地租之不當得利，致原告遭受同額
    之損害，故而訴請被告丁○○返還原告該等不當得利云云，惟業據被告丁○○於
    本院審理時提出時效抗辯。按租金之請求權因五年間不行使而消滅，民法第一百
    二十六條定有明文；又無法律上之原因而獲相當於租金之利益，致他人受損害時
    ，如該他人之返還利益請求權已逾租金短期消滅時效之期間，對於相當於已罹消
    滅時效之利益，不得依不當得利之法則，請求返還，最高法院八十五年度台上字
    第二０五九號裁判可資參照。查本件原告主張被告丁○○無權占用其所有之系爭
    土地應有部分之末日為八十六年九月十八日業如前述，則參之前揭條文及最高法
    院裁判之說明，本件原告對被告丁○○之返還利益請求權，於九十一年九月十八
    日即已罹於時效，原告遲至九十一年十月三十日始向本院訴請被告丁○○返還相
    當於租金之不當得利，核非有理，應予駁回。
三、又按當事人主張有利於己之事實者，就其事實有舉證之責任，民事訴訟法第二百
    七十七條定有明文；又民事訴訟如係由原告主張權利者，應先由原告負舉證之責
    ，若原告先不能舉證，以證實自己主張之事實為真實，則被告就其抗辯事實即令
    不能舉證，或其所舉證據尚有疵累，亦應駁回原告之請求，亦有最高法院十七年
    上字第九一七號判例可資參照。本件原告雖又主張其所有之系爭土地應有部分萬
    分之九十五之土地自八十六年九月十九日起至今遭被告甲○○無權占有而有不當
    得利之情事云云。惟被告甲○○所有之系爭九０九號建物僅係十二層大廈之其中
    一戶，且其於本院拍賣程序標得買受者，除系爭第九０九號建物外，尚有該建物
    所坐之系爭八二一號土地應有部分萬分之一百，並非僅買受建物而無償使用該建
    物坐落之土地；再者，內政部營建署亦未就建物與其所坐落土地應以何種比例搭
    配而轉讓予以規定，原告既未舉證有何法令或事實足認其所有之系爭土地應有部
    分萬分之九十五應配屬於被告甲○○，參之前揭條文及最高法院判例之說明，其
    主張被告甲○○無權占用其所有之系爭土地，即屬無據。況且，共有物之應有部
    分係抽象的存在於共有物任何一部分，並非具體的局限於共有物之特定部分，因
    各共有人分配所得面積之增減，其應負補償義務之全體共有人，應共同向全體享
    有受補償權利者為給付，及各按應有部分之比例負擔或受償，並非某特定人所增
    加之面積，適等於他特定人所減少之面積，而應逕由該個人對個人間為給付，此
    亦有最高法院八十六年度台上字第一八四四號裁判可資佐參，從而被告縱有無權
    占用系爭八二一號土地之行為，亦應向系爭八二一號土地之全體共有人賠償，是
    本件原告請求被告甲○○單獨向其給付，亦屬無據。
四、綜上所述，本件原告對於被告丁○○之請求權業已罹於時效，其主張被告甲○○
    無權占用其所有之土地，則未能舉證以實其說，是其請求被告等給付相當於租金
    之不當得利，核非有理，應予駁回。其所為假執行之聲請，因訴之駁回而失所附
    麗，應併予駁回。
五、據上論結，本件原告之訴為無理由，依民事訴訟法第七十八條，判決如主文。
中      華      民      國    九十二    年      二      月    二十七    日
                              臺灣台北地方法院民事第六庭
                                              法      官  黃蓓蓓
右為正本係照原本作成
如對本判決上訴，須於判決送達後廿日內向本院提出上訴狀
中      華      民      國    九十二    年      二      月    二十七    日
                                              法院書記官  柯金珠


司法院資訊處製作；財團法人民間司法改革基金會備份。
